【裁判字號】    97,台上,1228
【裁判日期】    970321
【裁判案由】    偽造文書
【裁判全文】
最高法院刑事判決            九十七年度台上字第一二二八號
上  訴  人  甲○○
            乙○○
共      同
選任辯護人  周君強律師
上列上訴人等因偽造文書案件，不服台灣高等法院高雄分院中華
民國九十五年七月十三日第二審判決（九十四年度上訴字第六七
七號，起訴案號：台灣高雄地方法院檢察署九十一年度偵字第二
六０五０、二七四三八號、九十二年度偵字第三二六四、五七三
四、五七三五號），提起上訴，本院判決如下：
    主  文
原判決撤銷，發回台灣高等法院高雄分院。
    理  由
本件原判決認定上訴人乙○○為仁壽聰企業有限公司（簡稱仁壽
聰公司）之實際負責人，負責該公司之業務經營，包括出貨、收
貨、工廠加工及款項收支；上訴人甲○○則為仁壽聰公司之經理
，負責公司對外之客戶開發、貨物進口及簽約等事宜。二人共同
意圖為自己不法之所有及共同行使偽造私文書之概括犯意聯絡，
先於民國九十一年九月二十八日，由甲○○向當時設於香港之業
勤企業有限公司（簡稱業勤公司），購買鎂砂二千六百公噸，約
定價金為美金二十二萬元，雙方同意以ＤＰ（即付款交單）方式
交易（即進口商須向銀行付清貨款後，始得自銀行取得提單等商
業單據，據以提貨）。甲○○竟以傳真方式，要求業勤公司將提
單寄送予上海商業儲蓄銀行（下稱上海銀行）鳳山分行，並於該
傳真文件中故意虛偽記載上海銀行之行址為高雄市○鎮區○○路
五三八號四樓（即仁壽聰公司之實際營業處所），使業勤公司信
以為真，委由洋基通運股份有限公司（簡稱ＤＨＬ快遞公司）將
上開提單以快捷郵件方式寄送該址。當該提單送達該址時，甲○
○即將事前委請不詳之人偽刻之「 THE SHANGHAI COMMERCIAL &
SAVINGS BANK LTD」（上海商業儲蓄銀行）收文章一枚交由不知
情之黃憶芬下樓蓋章簽收，以此方式，連續於九十一年十一月一
日十四時三十分及同年月八日十一時，由黃億芬蓋用該偽造之上
海銀行簽收章於ＤＨＬ快遞公司之簽收單上，表示上海銀行已領
取該信件之意旨而行使之，領取上開提單各一件，足以生損害於
上海銀行及業勤公司。嗣後甲○○並以提貨單委託不知情之報關
行報關詐領上開鎂砂二千六百公噸，藏放於乙○○出面承租之高
雄縣大寮鄉○○路○段一０四七號之倉庫內。嗣因上海銀行鳳山
分行襄理陳慧貞，於九十一年十一月十九日收到由上海銀行總行
轉至鳳山分行的香港交通銀行催收本件「付款交單」款項通知單
，該通知單並記載：有文件於九十一年十月三十一日透過ＤＨＬ
快遞公司送達上海銀行高雄辦公處，訂貨人為仁壽聰公司，經陳
慧貞向ＤＨＬ快遞公司查詢，始發覺而報警循線查獲等情。因而
撤銷第一審科刑判決，改判依修正前之牽連犯關係，從一重論處
上訴人等共同連續行使偽造私文書，足以生損害於他人罪刑，固
非無見。
惟查：(一)、被告以外之人於審判外之言詞或書面陳述，除法律有
規定者外，不得作為證據，刑事訴訟法第一百五十九條第一項定
有明文。而所謂法律有規定者，即包括同法第一百五十九條之一
至同條之五所規定傳聞證據具有證據能力之例外情形。故如欲採
被告以外之人於審判外之言詞或書面陳述為證據時，必須符合法
律所規定之例外情形，方得認其審判外之陳述有證據能力，並須
於判決中具體說明其符合傳聞證據例外可信之情況及心證理由，
否則即有違證據法則及判決不備理由之違誤。原判決採取證人莊
瓊姿於警詢之供述（見原判決第六頁倒數第四、五行）及ＤＨＬ
快遞公司之送貨紀錄二紙（見原判決第五頁倒數第一、二行）為
論處上訴人等之犯罪依據，但前揭證據資料為傳聞證據，原判決
並未敘明其符合傳聞證據例外可信之情況及心證理由，自有判決
不備理由之違法。(二)、判決不載理由者當然為違背法令，所謂判
決不載理由，係指依法應記載於判決理由內之事項不予記載，或
記載不完備者而言，此為刑事訴訟法第三百七十九條第十四款上
段之當然解釋。而有罪之判決書，對於被告有利之證據不採納者
，應說明其理由，復為刑事訴訟法第三百十條第二款所明定。故
有罪判決書對於被告有利之證據，如不加以採納，必須說明其不
予採納之理由，否則即難謂非判決不備理由之違法。證人黃億芬
於第一審證稱：「（甲○○有無拿上海商銀的簽收章讓妳收受信
件？）我們公司並沒有這個印章，我在公司也沒有看過這個印章
，我們收受都是用我們公司的印章，該章後來檢察官有拿走。」
、「（有無看過該簽收單上面上海商銀的圓形代收章？）沒有看
過」、「（為何在警詢曾稱有拿上海商銀的圓戳章去領取？）我
應該是沒有拿上海商銀的印章去領，我們公司沒有這個印章」（
見第一審卷二第八十一、八十二、八十五頁）。此部分供述與原
判決認定之事實不同，屬對上訴人等有利之證據，原判決並未敘
明不予採取之理由，亦有判決不備理由之違法。(三)、依原判決認
定之事實，上訴人等經營之仁壽聰公司與業勤公司雙方關於本件
買賣鎂砂二千六百公噸，價金美金二十二萬元之交易，約定以Ｄ
/Ｐ 方式為之等情。但上訴人於第一審主張：依雙方訂立之售貨
合約之約定，買賣之重燒氧化鎂不得有瑕疵，否則賣方需全額賠
償買方之一切費用、損失，瑕疵貨不用退回予賣方，而雙方付款
條款為「 D/P 30 days, but the shipping documents must be
sent to the Buyer directly for taking delivery first」，
即D/P 三十日付款，但裝船文件必需首先被直接寄給賣方去提貨
。且在西元二００二年十二月五日汪大倫以傳真要求買方出具發
票以便將該批貨賣掉，而告訴人代理人謝明悌亦以傳真指定買方
將貨提至買方之大寮倉庫，並將正常貨與水濕貨分開。但賣方提
供給檢方之售貨合約卻加以偽造，付款條件成為「D/P at sight
」，此從真假合約加以比對即可知。並提出售貨合約書影本三件
、傳真影本二件為證（見第一審卷一第七十二至七十六頁、第一
三四、一三六、一三七、一三八、一五八頁）。依上訴人等提出
之售貨合約書影本三份，似與其主張之事實相符；且本件上訴人
自海關提貨至其租用之大寮倉庫時，上訴人等迄未付款，因此，
業勤公司乃委託代理人謝明悌於九十一年十一月二十三日向警方
提出告訴指上訴人詐騙買賣貨物，並請求扣押在大寮倉庫之鎂砂
（見高雄縣警察局鳳山分局鳳警刑移字第０二一二號卷第二十九
頁以下之謝明悌警詢筆錄）；再依據上訴人等提出之傳真文件之
記載（見第一審卷一第一五八頁），汪大倫卻於雙方仍在訟爭中
之九十一年十二月五日以傳真通知仁壽聰公司，對該四百七十五
噸之重燒鎂轉出，並出具發票，此批貨可從二千六百公噸之貨物
扣除；謝明悌亦於同年十二月九日該傳真文件上表示：如汪先生
以上所提，為減少損失，請速將放置港口公倉四百餘噸貨物提至
貴公司所租大寮倉庫，並將正常與所謂水濕貨分開，並提供數據
等語。上揭資料所載如果無訛，謝明悌已代理業勤公司對上訴人
等提出告訴，上訴人等且未依據所謂「D /P」付款後方能取得提
單以提貨，何以謝明悌仍指示上訴人等提貨以分開正常貨與水濕
貨？其目的何在？實情是否如上訴人等抗辯本件買賣已改變付款
方式？此乃對於上訴人等有重大利益關係事項，原審未調查澄清
，遽行判決，尚嫌速斷，難昭折服。上訴意旨均執以指摘原判決
不當，非無理由，應認原判決有發回更審之原因。原判決不另為
無罪諭知部分，因與發回部分有裁判上一罪關係，應併予發回。
據上論結，應依刑事訴訟法第三百九十七條、第四百零一條，判
決如主文。
中    華    民    國  九十七  年    三    月  二十一  日
                      最高法院刑事第七庭
                          審判長法官  洪  清  江
                                法官  石  木  欽
                                法官  韓  金  秀
                                法官  陳  晴  教
                                法官  李  錦  樑
      本件正本證明與原本無異
                                      書  記  官
中    華    民    國  九十七  年    三    月  二十八  日
                                                 H


司法院資訊處製作；財團法人民間司法改革基金會備份。
